【裁判字號】    89,台上,2231
【裁判日期】    890427
【裁判案由】    偽造文書
【裁判全文】
最高法院刑事判決                              八十九年度台上字第二二三一號
    上  訴  人  甲○○
                乙○○
右上訴人等因偽造文書案件，不服台灣高等法院中華民國八十六年十二月三十一日第
二審判決（八十六年度上訴字第五二三一號，起訴案號：台灣板橋地方法院檢察署八
十五年度偵字第一三○九二號），提起上訴，本院判決如左：
    主  文
原判決撤銷，發回台灣高等法院。
    理  由
本件原判決認定上訴人甲○○、乙○○夫妻分別係台北縣中和市○○街三八巷八號三
樓晟軒建設有限公司 (以下簡稱晟軒公司)之董事長及董事，陳漢卿、陳張麗娟、游
秀昌則係晟軒公司之股東。晟軒公司與地主許塗等九人於民國八十四年間，在台北縣
永和市○○段三六一、三六四地號土地合建大樓。旋因晟軒公司財務發生困難，致該
合建工地遭債權人聲請法院假扣押，無法繼續興建。甲○○乃於八十五年二月十六日
代表晟軒公司，與地主及裕龍建設股份有限公司（以下簡稱裕龍公司）三方簽訂協議
。約定晟軒公司終止與地主之合建關係，完成之工程部分計價新台幣 (下同）五千五
百萬元，由裕龍公司承受，起造名義人變更為裕龍公司，並由裕龍公司繼續斥資興建
。嗣於同年三月十三日，甲○○因重大喪失債信，經台灣省政府建設廳撤銷其晟軒公
司董事長之登記，致無法履行前開協議。甲○○乃與乙○○基於犯意之聯絡，未徵得
陳漢卿、陳張麗娟、游秀昌之同意，即於同年七月一日，在晟軒公司，擅自盜用陳漢
卿三人之印章，蓋於推定乙○○為董事之修正公司章程及股東同意書上，而偽造上開
公司章程及股東同意書。並於同年七月三日，持向台灣省政府建設廳申請晟軒公司修
改章程之登記，使承辦公務員將晟軒公司法定代理人變更為乙○○之不實事項，登載
於職務上所掌之公文書上，足以生損害於陳漢卿等三人及政府機關對公司之管理。其
後上訴人等即配合將前開工地起造人名義，變更為裕龍公司等情。因而維持第一審依
牽連犯關係，論處上訴人等共同行使偽造私文書，足以生損害於公眾及他人罪刑之判
決，駁回上訴人等在第二審之上訴，固非無見。
惟查：(一)刑事訴訟法已於八十六年十二月十九日修正公布，其第九十五條規定，訊問
被告應先告知「一犯罪嫌疑及所犯所有罪名。二得保持緘默，無須違背自己之意思而
為陳述。三得選任辯護人。四得請求調查有利之證據。」等事項。乃原審未踐行上開
程序，此於判決要難謂無影響，自屬違法。(二)事實審法院未於審判期日，就被告否認
犯罪有利之辯解事項，予以調查，亦不於判決理由內加以論列，率行判決，自屬於法
有違。上訴人等於原審辯稱：晟軒公司實際由上訴人夫妻出資經營，陳漢卿、陳張麗
娟、游秀昌僅係掛名。因陳漢卿、陳張麗娟、游秀昌等人並未出資，甲○○辦理晟軒
公司之變更登記，並不足以損害於陳漢卿、陳張麗娟、游秀昌，自不構成偽造文書罪
責。乙○○並辯稱：有關辦理晟軒公司負責人變更登記，及變更前開工地起造人名義
事宜，係甲○○一人所為決定，伊並未參與其事，自無任何犯罪行為等情（見原審卷
第四八、五一頁）。然原審就上訴人等上開否認犯罪有利之辯解事項，未詳予調查，
亦未於判決理由內加以闡述，即逕為上訴人等有罪之判決，難謂無調查未盡及理由不
備之違誤。(三)當事人在審判期日前，或審判期日，聲請調查之證據，如法院未予調查
，又未認其無調查之必要，以裁定駁回之，亦未於判決理由內予以說明，自屬理由不
備。上訴人等聲請傳訊證人即前揭地主代表徐達吉，以證明陳漢卿、陳張麗娟、游秀
昌同意於系爭公司章程及股東同意書上，蓋其等印章（見第一審卷第三七、四七頁）
。然原審並未傳訊該證人，又未認其無調查之必要，以裁定駁回之，亦未於判決理由
內予以說明，尚屬理由不備。(四)上訴人等辦理本件變更登記時，除提出上開修正公司
章程及股東同意書外，另由乙○○以董事身分造具晟軒建設有限公司登記申請書，向
台灣省政府建設廳提出申請（見一三○九二號偵查卷一○三頁），關於此部分，有無
涉及業務上登載不實罪，原判決未予論，亦有未當。(五)刑法第二百十四條所謂使公
務員登載不實事項於公文書罪，須一經他人之聲明或申報，公務員即有登載之義務，
並依其所為之聲明或申報予以登載，而屬不實之事項者，始足構成。若其所為聲明或
申報，公務員尚須為實質之審查，以判斷其真實與否，始得為一定之記載者，即非本
罪所稱之使公務員登載不實。又公司法第三百八十八條規定：主管機關對公司登記之
申請，認為有違反法令或不合法定程式者，應令其改正，非俟改正合法後不予登記。
本件台灣省政府建設廳承辦公務員對於晟軒公司申請變更登記時，依上開公司法之規
定，是否僅為形式審查而非實質之審查，不無疑問。此與能否論上訴人等牽連犯刑法
第二百十四條之罪，至有關係。乃原判決並未說明晟軒公司申請變更登記時，何以承
辦公務員僅為形式審查即應登載於其職務上所掌之公文書，而無須為實質審查之理由
，即遽論上訴人等牽連犯刑法第二百十四條之罪，要屬理由不備。以上或為上訴意旨
所指摘，或為本院得依職權調查之事項。上訴人等上訴意旨指摘原判決不當，非無理
由，應認有發回更審之原因。又台灣板橋地方法院檢察署就甲○○另涉犯詐欺、侵占
罪嫌，移送併辦部分（八十六年度偵字第二三五四七號、八十七年度偵字第一七七九
○號），案經發回，應併注意，附此明。
據上論結，應依刑事訴訟法第三百九十七條、第四百零一條，判決如主文。
中      華      民      國    八十九    年      四      月    二十七    日
                              最高法院刑事第八庭
                                  審判長法官  吳  雄  銘
                                        法官  池  啟  明
                                        法官  石  木  欽
                                        法官  郭  毓  洲
                                        法官  吳  三  龍
      右正本證明與原本無異
                                              書  記  官
中      華      民      國    八十九    年      五      月     二       日


司法院資訊處製作；財團法人民間司法改革基金會備份。
